臺灣高雄地方法院刑事判決　　　　　　　　　　　　　九十一年度訴字第六六一號
　　公訴人　臺灣高雄地方法院檢察署檢察官
　　被　告　甲○○
右列被告因搶奪案件，經檢察官提起公訴（九十一年度偵字第二五○一號），本院判
決如左：
    主  文
甲○○意圖為自己不法之所有，而搶奪他人之動產，處有期徒刑壹年貳月。緩刑伍年
。緩刑期間付保護管束。
    事  實
一、甲○○於民國九十一年一月二十五日十七時許，在高雄市○○區○○路小港國小
    對面老人亭內，巧遇與其有一面之緣且年事已高行動不便之乙○○，乃向乙○○
    討取香菸吸用，乙○○遂伸手自外衣口袋內掏取香菸，詎甲○○見乙○○上衣口
    袋內除香菸外尚有一皮夾，竟意圖為自己不法之所有，趁乙○○掏取香菸不及防
    備之際，以徒手之強暴方式在乙○○面前，當場強行搶奪乙○○上衣口袋內之皮
    夾一只（內有國民身分證、健康保險卡、殘障手冊及高雄市政府公車處乘船證各
    一張及現金新台幣六千六百元，起訴書漏載殘障手冊）得手，並迅速騎乘腳踏車
    逃逸。嗣經乙○○報警後，為警在甲○○高雄市○○區○○路四十五巷十號住處
    查獲，並當場在其口袋內起出未及花用之乙○○所有新臺幣一百元紙鈔八張、二
    百元紙鈔一張及殘障手冊，並在甲○○帶領下，另在高雄市○○區○○路十號前
    ，尋獲遭甲○○丟棄之乙○○國民身分證及高雄市政府公車處乘船證。
二、案經高雄市政府警察局小港分局移送臺灣高雄地方法院檢察署檢察官偵查起訴。
    理  由
一、訊據被告甲○○固不否認於右揭時、地取走被害人乙○○之皮夾等情，惟矢口否
    認有何搶奪犯行，辯稱：當時被害人請伊抽煙，伊開口要借一千元去看牙齒，被
    害人同意，就拿起皮夾，伊看皮夾內有六千元，便要求被害人全部借伊，被害人
    同意，所以拿了就走了，又伊有中度精神病等云云。
二、經查：
  (一)本件被告如何趁被害人掏取香菸不及防備之際，當場強行搶奪被害人之皮夾得手
    等情，業據被害人迭於警訊、偵查及本院審理時指訴詳盡，被告雖以前揭情詞置
    辯，惟被害人既迭於警訊、偵查及本院審理時均一致指稱：被告並沒有向伊借錢
    ，伊拿香菸請被告，被告看伊身上有皮夾，就把整個皮夾拿走等語（見九十一年
    一月二十五日警訊筆錄、九十一年二月十九日偵查筆錄及本院九十一年八月二十
    六日審判筆錄），且依常理，被害人倘確有同意借六千元予被告，被告實無將整
    個皮夾取走之必要，並將被害人之國民身分證及高雄市政府公車處乘船證丟棄在
    他處，加以被告雖稱借錢是要去看牙齒云云，惟其亦自承：拿到錢後，坐計程車
    去唱歌，花掉五千六百元等語（見本院九十一年三月十九日準備程序筆錄），足
    見被告辯稱是被害人借伊錢云云，與事實不足，自不足採信。
  (二)至被告雖患有中度情感性精神病，並領有身心障礙手冊，有高雄市立凱旋醫院九
    十一年二月十八日診斷書及身心障礙手冊各一份在卷可稽，惟：
    刑法上之心神喪失人與精神耗弱人，雖同屬關於其行為應否受非難，或其歸責
      程度高低之責任能力中的精神障礙範疇；但二者之精神障礙程度並不相同。前
      者指行為人於行為時之精神機能，對於外界事務全然缺乏知覺理會及判斷作用
      ，而無自由決定意思之能力的障礙而言；後者則指行為人於行為時之精神機能
      ，對於外界事物之感受、判斷能力並未完全喪失，僅較普通之人的平均程度顯
      然減退之障礙而言，最高法院八十三年度臺上字第二五四七號判決已闡述詳盡
      ，故倘被告行為時，對於外界事物之感受、判斷能力不僅未完全喪失，亦未較
      普通之人的平均程度顯然減退，自不得以其患有精神病為由，卸免其刑責。
    經本院依職權委由高雄市立凱旋醫院，就被告之精神病史、其行為時是否處於
      發病狀態，及其行為之精神狀態進行詳細精神鑑定後，認被告於八十三年四月
      間，因精神突然出現異常，由警察第一次陪同就診，其後雖有陸續回院接受治
      療，惟其缺乏病識感，得到病症嚴重時期，才由家人及警察強迫就醫，本件案
      發後數日，被告方來院就醫，判斷被告於案發當時僅處於躁症之潛伏期，其對
      於外界事物之感受、判斷能力，僅較常人稍為減退，有該院九十一年十月二十
      四日高市凱醫成字第○九一○○○二五四二號函所附被告精神鑑定書一份在卷
      可按，並經負責鑑定之郭壽宏醫師證述無誤，有本院九十一年十二月六日勘驗
      筆錄在卷可按，故依前揭最高法院之見解，被告行為之時，顯無心神喪失或精
      神耗弱之情形，自不得以其患有中度情感性精神病，並領有身心障礙手冊為由
      ，即認可適用刑法第十九條規定，而減免其刑責。
  (三)此外，復有贓物認領保管收據一份在卷可按，是本件至此事證已臻明確，被告犯
    行洵堪認定，應依法加以論科。
三、核被告甲○○所為，係犯刑法第三百二十五條第一項之搶奪罪。爰審酌被告之犯
    罪動機、目的、手段，與生活狀況、品行、智識程度，其犯後不僅未坦承犯行、
    復一再以其患有中度情感性精神病做為其犯罪之藉口，態度不佳，且迄未賠償被
    害人所受損害等一切情狀，量處如主文所示之刑，以示儆懲。末按，被告前未曾
    受有期徒刑以上刑之宣告，有臺灣高等法院被告全國前案紀錄表可按，其因一時
    失慮，偶罹刑典，經此偵查及審理程序後，當知所警惕，信無再犯之虞，併參酌
    被害人亦於偵查時陳稱願原諒被告等語，本院因認所宣告之刑以暫不執行為適當
    ，併諭知緩刑五年，以啟自新。又本院認緩刑期內，有加強對被告追蹤之必要，
    爰併予諭知緩刑期間付保護管束，附此敘明。
據上論斷，應依刑事訴訟法第二百九十九條第一項前段，刑法第三百二十五條第一項
、第七十四條第一款、第九十三條第一項，判決如主文。
本案經檢察官李門騫到庭執行職務。
中      華      民      國    九十一    年     十二     月    三十一    日
                                  臺灣高雄地方法院刑事第五庭
                                    法  官    劉傑民
右正本證明與原本無異。
如不服本判決，應於判決送達後十日內，向本院提出上訴狀。
                                    書記官    林秀珍
中      華      民      國    九十一    年     十二     月    三十一    日
附錄法條：
刑法第三百二十五條第一項
意圖為自己或第三人不法之所有，而搶奪他人之動產者，處六月以上五年以下有期徒
刑。
